【裁判字號】    89,訴,2220
【裁判日期】    900510
【裁判案由】    農保
【裁判全文】
臺北高等行政法院判決                            八十九年度訴字第二二二○號
                              .
    原      告  甲○○
    被      告  內政部
    代  表  人  張博雅部長）.
    訴訟代理人  丁○○
                乙○○
                丙○○
右當事人間因農民健康保險爭議事件，原告不服內政部中華民國八十九年九月四日台
（八九）內訴字第八九○五五六五號訴願決定，提起行政訴訟。本院判決如左：
    主  文
原告之訴駁回。
訴訟費用由原告負擔。
    事  實
一、事實概要：原告甲○○因左眼視力、牙齒、雙耳聽力障害向被告委託之勞工保險
    局（以下簡稱勞保局）申請殘廢給付，經勞保局於八十八年十一月十八日核定其
    左眼視障僅門診檢查一次且無治療，又無法提具至其他醫院就診之治療紀錄，以
    玆佐證所患視障係加保期間因傷病所致，與農民健康保險條例第十六條、第三十
    六條規定不符，所請左眼視障部分不予給付；又所請牙齒障害部分，因係罹患齲
    齒和牙齦炎所致，與農民健康保險殘廢給付標準表牙齒障害附註第一項規定不符
    ，所請牙齒障害亦不予給付；至所請雙耳聽障部分，經審查其殘廢程度符合殘廢
    給付標準表第三十一項第五等級，發給六四○日計二十一萬七千六百元。原告不
    服被告委託勞保局之核定，提起審議、訴願，均遭駁回，遂提起行政訴訟。
二、兩造聲明：
    (一)原告聲明：訴願決定、原處分均撒銷。
    (二)被告聲明：駁回原告之訴。
三、兩造之爭點：
    (1)原告左眼視障是否係加保期間因傷所致。
    (2)原告牙齒障害是否符合農民健康保險殘廢給付標準表牙齒障害附註第一項規定
      。
  (一)原告主張之理由：
    (1)原告於民國八十五年三月十日發生車禍而眼底出血，急往旗山私人診所門診治
      療共六次，然該診所主持醫生因病死亡，結束營業，無法繼續治療，故轉向財
      團法人長庚紀念醫院高雄分院門診治療，結果左眼已無光覺，變成永久不能復
      原，而成永久殘廢（有該醫院出具殘廢診斷書影本一份可證）。
    (2)原告於民國八十五年十二月二十五日騎機車經過旗山橋頭時，不慎發生車禍致
      使造成上牙五支撞傷引起牙根發炎，於八十五年十二月二十八日至八十八年八
      月二十三日在高雄醫學院附設中和醫院門診治療二次，致使全口無牙（有該醫
      院出具之農民健康保險殘廢診斷書影本一份可證）。
    (3)原告係農民，具有被保險人資格，農民健康保險條例第十六條及第三十六條定
      有明文，被保險人在於保險有效期間內，因遭受傷害，罹患疾病，而經治療終
      止，倘未痊癒，如身體遺存傷害，適合殘障給付標準表規定項目，並經保險人
      自設或特約醫療機構診斷為永久不能復原者，得比照前項規定辦理。故原告所
      罹患之全口無牙及左眼永久無光覺永久殘廢，乃符合保險給付條件，依法可得
      申請給付，並應獲得保險給付。
    (4)原告現年八十歲，係高齡且無人扶養之獨居老人，日日過著淒涼日子，依照老
      人福利法第十六條第一項及同法施行細則第一條規定，老人之生活應有政府保
      障。故被告應依農民健康保險條例第十六條及第三十六條規定辦理，法有明文
      ，至為明顯。
  (二)被告主張之理由：
    (1)依據農民健康保險條例第十六條規定：「被保險人或其受益人，於保險效力開
      始後、停止前，發生保險事故者，得依本條例規定，請領保險給付。」又同條
      例第三十六條規定：「被保險人因遭受傷害或罹患疾病，經治療終止後，如身
      體遺存障害，適合殘廢給付標準表規定之項目，並經保險人自設或特約醫療機
      構診斷為永久殘廢者，得按其當月投保金額，依同表規定之殘廢等級及給付標
      準，一次請領殘廢補助費。被保險人因遭受傷害或罹患疾病，經治療一年以上
      尚未痊癒，如身體遺存障害，適合殘廢給付標準表規定之項目，並經保險人自
      設或特約醫療機構診斷為永不能復原者，得比照前項規定辦理。」又同條例施
      行細則第六十一條規定略以：「依本條例第三十六條規定請領殘廢給付者，應
      備之書件如：一、殘廢給付申請書。二、給付收據。三、殘廢診斷書。四、經
      Ｘ光檢查者，附Ｘ光照片。」又農民健康保險殘廢給付標準表牙齒障害附註第
      （一）項規定：「牙齒障害」，以遭受意外傷害者為限。
    (2)本案原告之行政訴訟理由略以：「其所患全口無牙係八十五年十二月二十五日
      因車禍撞傷所致，有高雄醫學院附設中和紀念醫院出具之殘廢診斷書足為佐證
      ；又所患視障部分係八十五年三月十日車禍所致，曾前往旗山私人診所門診治
      療共六次，因該就診診所已結束營業，無法繼續治療，而轉向高雄長庚醫院門
      診治療，結果左眼已無光覺；又其具有農保被保險人資格並符合保險給付條件
      ，均應獲得保險給付」等語。惟據其所送財團法人長庚紀念醫院高雄分院八十
      八年六月二十九日出具之殘廢診斷書載：「傷病名稱為左眼外傷性視神經病變
      ；初診日期為八十八年六月二十九日（並於初診當日即開具殘廢診斷書）；治
      療經過欄載無；診斷成殘時（即為初診當日）左眼矯正後視力為無光覺（失明
      ）。」據此，原告僅於前開醫院門診檢查一次，門診當日即開具殘廢診斷書且
      無治療；又此次提起行政訴訟仍無法提具至其他醫院就診之治療紀錄，以玆佐
      證所患視障係加保期間因傷病所致，不符農民健康保險條例第十六條、第三十
      六條及其施行細則第六十一條之規定。其訴訟理由又稱其所患全口無牙係因八
      十五年十二月二十五日車禍造成上牙齒五支撞傷，而引起牙根發炎，經高雄醫
      學院附設中和醫院於八十五年至八十八年門診兩次，「致使全口無牙」乙節，
      惟據原告於八十八年十月五日致勞保局函中即載明，其所患全口無牙係因罹患
      齲齒和牙齦炎所致，非意外傷害所致；且據其所送高雄醫學院附設中和紀念醫
      院（以下簡稱中和醫院）八十八年八月二十三日出具之殘廢診斷書治療經過欄
      載：「患者因全口無牙至本院牙科檢查，於八十五年十二月二十八日發現除右
      下犬齒殘根外，全口無牙，復於八十八年八月二十三日檢查時發現病人已經全
      口無牙，門診診療期間自八十五年十二月二十八日至八十八年八月二十三日計
      門診二次，初診日為八十五年十二月二十八日。」據此，其全口無牙係因罹患
      齲齒和牙齦炎所致，且其於八十五年十二月二十八日至中和醫院初診時除右下
      犬齒有殘根外，已全口無牙，故其主張不僅與殘廢診斷書所載之治療紀錄不符
      ，顛倒前後關係，且與先前自行函致勞保局之說詞相違背。
     (3)綜上論述，原告提起本件行政訴訟顯無理由，請依法駁回原告之訴。
    理  由
一、依農民健康保險條例第十六條規定：「被保險人或其受益人，於保險效力開始後
    、停止前，發生保險事故者，得依本條例規定，請領保險給付。」又同條例第三
    十六條規定：「被保險人因遭受傷害或罹患疾病，經治療終止後，如身體遺存障
    害，適合殘廢給付標準表規定之項目，並經保險人自設或特約醫療機構診斷為永
    久殘廢者，得按其當月投保金額，依同表規定之殘廢等級及給付標準，一次請領
    殘廢補助費。被保險人因遭受傷害或罹患疾病，經治療一年以上尚未痊癒，如身
    體遺存障害，適合殘廢給付標準表規定之項目，並經保險人自設或特約醫療機構
    診斷為永不能復原者，得比照前項規定辦理。」又同條例施行細則第六十一條規
    定略以：「依本條例第三十六條規定請領殘廢給付者，應備之書件如：一、殘廢
    給付申請書。二、給付收據。三、殘廢診斷書。四、經Ｘ光檢查者，附Ｘ光照片
    。」又農民健康保險殘廢給付標準表牙齒障害附註第（一）項規定：「牙齒障害
    」，以遭受意外傷害者為限。
二、原告因左眼視力、牙齒、雙耳聽力障害向被告委託之勞保局申請殘廢給付，經勞
    保局於八十八年十一月十八日核定其左眼視障僅門診檢查一次且無治療，又無法
    提具至其他醫院就診之治療紀錄，以玆佐證所患視障係加保期間因傷病所致，與
    農民健康保險條例第十六條、第三十六條規定不符，所請左眼視障部分不予給付
    ；又所請牙齒障害部分，因係罹患齲齒和牙齦炎所致，與農民健康保險殘廢給付
    標準表牙齒障害附註第一項規定不符，所請牙齒障害亦不予給付；至所請雙耳聽
    障部分，經審查其殘廢程度符合殘廢給付標準表第三十一項第五等級，發給六四
    ○日計二十一萬七千六百元。原告不服，循序提起行政訴訟，訴稱其所患全口無
    牙係八十五年十二月二十五日因車禍撞傷所致，有中和醫院出具之殘廢診斷書足
    為佐證；又所患左眼視障部分係八十五年三月十日車禍所致，曾前往旗山私人診
    所門診治療共六次，因該就診診所已結束營業，無法繼續治療，而轉向高雄長庚
    醫院門診治療，結果左眼已無光覺；又其具有農保被保險人資格並符合保險給付
    條件，均應獲得保險給付云云。
三、惟據原告提出長庚醫院高雄分院八十八年六月二十九日出具之殘廢診斷書所載：
    「傷病名稱為左眼外傷性視神經病變，初診日期為八十八年六月二十九日（並於
    初診當日即開具殘廢診斷書）；治療經過欄記載無；診斷成殘時（即為初診當日
    ）左眼矯正後視力為無光覺（失明）。」據此，原告僅於前開醫院門診檢查一次
    ，門診當日即開具殘廢診斷書且無治療，提起行政訴訟後仍無法提出至其他醫院
    就診之治療紀錄，以佐證所患視障係加保期間因傷病所致，不符農民健康保險條
    例第十六條、第三十六條及其施行細則第六十一條之規定。原告又主張其所患全
    口無牙係因八十五年十二月二十五日車禍造成上牙齒五支撞傷，而引起牙根發炎
    ，經中和醫院於八十五年至八十八年門診兩次，致使全口無牙云云。惟據原告於
    八十八年十月五日致勞保局函中即載明，其所患全口無牙係因罹患齲齒和牙齦炎
    所致，非意外傷害所致，且據其所提出中和醫院八十八年八月二十三日出具之殘
    廢診斷書治療經過欄記載：「患者因全口無牙至本院牙科檢查，於八十五年十二
    月二十八日發現除右下犬齒殘根外，全口無牙，復於八十八年八月二十三日檢查
    時發現病人已經全口無牙，門診診療期間自八十五年十二月二十八日至八十八年
    八月二十三日計門診二次，初診日為八十五年十二月二十八日。」據此，其全口
    無牙係因罹患齲齒和牙齦炎所致，且其於八十五年十二月二十八日至中和醫院初
    診時除右下犬齒有殘根外，已全口無牙，故其主張不僅與殘廢診斷書所載之治療
    紀錄不符，且與先前自行函致勞保局之說詞相違背。原處分並無違誤，訴願決定
    予以維持，亦無不合。原告徒執前詞，訴請撤銷，為無理由，應予駁回。
四、據上論結，本件原告之訴為無理由，爰依行政訴訟法第九十八條第三項前段，判
    決如主文。
中      華       民       國       九十      年      五     月    十    日
                    臺 北 高 等 行 政 法 院  第  三  庭
                                審 判 長 法  官  徐瑞晃
                                         法  官  李得灶
                                         法  官  曹瑞卿
右為正本係照原本作成。
如不服本判決，應於送達後二十日內，向本院提出上訴狀並表明上訴理由，如於本判
決宣示後送達前提起上訴者，應於判決送達後二十日內補提上訴理由書（須按他造人
數附繕本）。
中      華       民       國       九十      年      五     月    十    日
                                         書記官  賴思華


司法院資訊處製作；財團法人民間司法改革基金會備份。
